臺灣高等法院民事判決　九十一年度重上字第一三三號
　　上　訴　人　乙○○
　　法定代理人　張龍發
　　被　上訴人　甲○○
右當事人間拆屋還地事件，上訴人對於中華民國九十一年一月二十九日臺灣士林地方
法院九十年度訴字第二四○號第一審判決提起上訴，本院判決如左：
    主    文
上訴駁回。
第二審訴訟費用由上訴人負擔。
    事    實
甲、上訴人方面：
一、聲明：
　(一)原判決廢棄。
  (二)右廢棄部分，被上訴人在第一審之訴及假執行之聲請均駁回。
  (三)如受不利判決，請准提供現金或等值之銀行可轉讓定期存款單或其他有價證券為
    擔保，免為假執行。
二、陳述：除與原判決記載相同者，茲引用之外，補稱：
　(一)依證人鄭勝夫、高繁盛、李鍊聰於原審所為證言可知，本件訴外人何振富同意捐
　　地供上訴人建廟於先，被上訴人於施工時曾到現場未表異議於後，核其情形，當
　　事人間之真意，在於何振富代理被上訴人與上訴人成立使用借貸關係，且至少有
　　民法第一百六十九條本文後段表見代理之適用，被上訴人對於上訴人應負授權人
　　責任，上訴人非無權占有。
  (二)被上訴人世居系爭土地鄰近，而上訴人在系爭土地上建廟達二十八年之久，對於
　　廟方之活動有所參加，而足以認定被上訴人有默示同意上訴人使用系爭土地之意
　　思，上訴人非無權占有。
三、證據：除援用第一審所提證據外，並聲請訊問證人何至益、林金榮、黃鳳梓、鄭
    勝夫。
乙、被上訴人方面：
一、聲明：上訴駁回。
二、陳述：除與原判決記載相同者，茲引用之外，補稱：
  (一)上訴人於原審主張系爭土地係由被上訴人自為「捐獻」之法律行為，現又改稱係
    由何振富代理「捐獻」行為，前後不一，難認為真。若被上訴人確曾親為或授權
    他人捐獻系爭土地與上訴人，何以未有任何書據為證，況上訴人於七十九年間自
    立之碑誌上尚記載：「．．．石牌何振富為叩答神恩，捐獻北投區○○段○○段
    七一六建地．．．」，可見上訴人自始即誤認系爭土地屬何振富所有，足證被上
    訴人從未就系爭土地與上訴人成立任何法律關係。
  (二)系爭土地於五十九年間由祖父何獻移轉與被上訴人後，因被上訴人專注於自已事
    業之經營，未積極為土地之管理，故不清楚系爭土地之確切位置至地界，直至七
    十九年間才發現，系爭土地已遭上訴人違建竊占，被上訴人隨即去函台北市政府
    檢舉，並經市政府通知取締拆除在案，足見被上訴人從未同意上訴人占用系爭土
    地。
三、證據：除援用第一審所提證據外，補提：(一)上訴人自立碑文照片一禎、(二)檢舉函
    影本乙紙為證。
丙、本院依聲請詢問證人何至益、林金榮、黃鳳梓。
    理    由
一、被上訴人起訴主張：坐落台北市○○區○○段三小段七一六號土地（下稱系爭土
　　地）為伊所有，上訴人經信徒捐資，於六十三年間興建門牌號碼台北市北投區○
　　○○路二四四巷十九號建物（下稱系爭建物），無權占有被上訴人所有系爭土地
　　如附圖所示Ａ部分面積七十三平方公尺，爰依民法第七百六十七條規定，求為命
　　上訴人將系爭土地如原審判決附圖所示Ａ部分面積七十三平方公尺之建物拆除，
　　將坐落土地返還與伊之判決。
二、上訴人則以：系爭土地乃被上訴人父親何振富於六十三年間同意捐地供上訴人建
    廟於先，被上訴人於施工時曾到現場未表異議於後，核其情形，當事人間之真意
    ，在於何振富代理被上訴人與伊成立使用借貸關係，且至少有民法第一百六十九
    條本文後段表見代理之適用，被上訴人對於伊應負授權人責任，伊非無權占有，
    又被上訴人世居系爭土地鄰近，伊在系爭土地上建廟達二十八年之久，被上訴人
　　對於廟方之活動均有所參加，足認被上訴人有默示同意伊使用系爭土地之意思，
　　自非無權占有等語，資為抗辯。
三、本件被上訴人於六十三年間，經信徒捐資，惟未經被上訴人之同意建築興建門牌
    號碼台北市北投區○○○路二四四巷一九號建物，該建物除坐落台北市○○區○
    ○段三小段七六一－一及六九九號土地外，尚占用被上訴人所有前揭小段七一六
    地號土地如原審判決附圖所示面積達七十三平方公尺等情，業據提出系爭土地登
    記簿謄本（原審卷第六頁）、相片二禎（同上卷第七頁）為證，並經原審勘驗屬
    實，有勘驗筆錄（同上卷第三三頁）附卷足憑，且由台北市士林地政事務所測量
    無訛，亦有該所九十年六月十三日北市士地二字第九０六一００九０００號函附
    土地複丈成果圖（同上卷第三四、三五頁）在卷可考，復為上訴人所不爭執，自
    堪信為真實。
四、上訴人雖抗辯系爭土地為被上訴人之父何振富同意捐贈，建廟之初，被上訴人到
    施工現場亦不表示異議，則何振富係表見代理被上訴人與上訴人成立使用借貸關
    係，被上訴人應負授權人之責任，又該廟建竣達二十八年之久，被止訴人多次參
    與廟方活動，其應有默示同意上訴人使用系爭土地云云，惟：
　(一)按民法第一百六十九條關於由自己之行為表示以代理權授與他人者，對於第三人
　　負有授權人之責任之規定，原以本人有使第三人信為以代理權授與他人之行為，
　　為保護代理交易之安全起見，有使本人負相當責任之必要而設（最高法院四十年
　　台上字第一二八一號）；又同法條所謂知他人表示其為代理人而不為反對之表示
　　者，以本人實際知其事實為前提，其主張本人知此事實者，應負舉證之責任（最
　　高法院六十八年台上字第一０八一號判例參照）。查系爭土地為被上訴人之祖父
　　何直接移轉為被上訴人所有，何振富未曾為系爭土地之所有權人，此有土地登
　　記簿謄本（同上卷第四三頁）在卷可證，並為兩造所不爭執，而該廟建竣時立有
　　石牌保安宮重建碑誌，僅載明：「．．．石牌何振富為叩答神恩，捐北投區○
　　○段○○段七一六號建地．．．」，此有該碑誌相片（同上卷第二九頁）在卷可
　　考，足見何振富確非系爭土地所有權人，亦未以其為被上訴人代理人身分代理被
　　上訴人捐系爭土地或與上訴人成立使用借貸契約。又證人鄭勝夫於原審證以：
    「六十三年間，我是當時去建廟的工人，二十八年前原告父親捐地，當時原告（
　　即被上訴人）也有來過現場看過，原告當時都沒講話沒講什麼，也沒阻擋我們施
　　工」；證人高繁盛結證稱：「我只是廟在民生西路時的鄰居。：：我不認識原告
　　，當時他父親何振富人住石牌，常去廟舊址拜拜，舊址被徵收後廟先是遷至附近
　　一處房屋的二樓，何振富要捐地一事，我不知道也不知情，是看到廟遷至現址，
　　找證人鄭勝夫去施工，聽他們講才知道這件事」；證人李鍊聰結證稱：「原告父
　　親是養豬，廟被徵收後找不到新址，何振富知道後，就講他有一塊地同意捐給廟
　　建新廟」（以上見原審卷第一０六頁至第一０八頁），互為參證以觀，被上訴人
　　並未有使上訴人信為以代理權授與何振富之行為，被上訴人亦不知何振富表示其
　　為代理人，自無從為反對之表示，且上訴人對於上開表見代理之事實，始終未能
　　舉證證明之，依上開判例所示，上訴人抗辯被上訴人應負表見代理授權人之責任
　　，洵屬無據。
　(二)次按所謂默示之意思表示，係指依表意人之舉動或其他情事，足以間接推知其效
　　果意思者而言，若單純之沈默，則除有特別情事，依社會觀念可認為一定意思表
　　示者外，不得謂為默示之意思表示，最高法院二十九年上字第七六二號判例著有
　　明文。查上訴人抗辯被上訴人有默示同意上訴人使用系爭土地之意思表示，無非
　　以被上訴人世居系爭土地鄰近及多次參與廟方活動為其論據。惟被上訴人雖居住
　　該廟附近，然該廟除坐落於系爭土地外，另坐落他人及國有土地，為兩造所不爭
　　執，而該廟建竣未為保存登記，屬違章建築，建築伊始自未通知該廟坐落土地之
　　所有權人，且台北市政府工務局建築管理處迄七十九年間始發現而函上訴人命其
　　拆除，此有該處、５、北市工建（違）字第二七七三二號函（本院卷第四五
　　頁）在卷可考，被上訴人復未參與建廟事宜，衡情當不知該廟係越界建築在己有
　　系爭土地上。又證人何至益於本院證以：「廟地是很多人的，我父親有四兄弟，
　　何振貴、何振常、何振慶、何振通有捐地給乙○○，被上訴人住在廟後面，地是
　　他父親捐的，他知情否，我不清楚，他住了十幾年，是何振富收養」；證人林金
　　榮證以：「八十九年十一月保安宮要舉行安樑大典我知道，張龍發、鄭勝夫、黃
　　鳳梓和我都有去，被上訴人是地主之一，那天也有邀請他及他的四個長輩，我們
　　親送邀請卡．．．被上訴人沒說要來，有交待要請一些民意代表去．．．四個長
　　輩是被上訴人親寫給我們，送帖前有談到買土地．．．因價錢談不攏．．．」；
　　證人黃鳳梓證稱：「我祇去送帖子，沒參與買土地事，．．．我知地主是被上訴
　　人．．．」（以上均見同上卷第三六頁至第三八頁），依上開證言，足見被上訴
　　人於建廟前並無任何舉動或其他情事，足以間接推知其有默示同意上訴人在系爭
　　土地上建廟，被上訴人知悉後即要求上訴人買受系爭土地，益見被上訴人明示不
　　同意上訴人在系爭土地上建廟，自無默示同意之可言。
　(三)末按以無權占有為原因，請求返還所有物之訴，被告對原告就其物所有權存在之
　　事實無爭執，而僅以非無權占有為抗辯者，原告於被告無權占有之事實，無舉證
　　責任，被告應就其取得占有，係有正當權源之事實證明之，如不能證明，則應認
　　原告之請求為有理由（參照最高法院七十二年度台上字第一五五二號民事判決）
　　，本件上訴人雖抗辯其有正當權源使用系爭土地之事實，無論為表見代理或默示
　　同意，所舉證人證言均未能使法院確信其抗辯為真，則本件被上訴人主張上訴人
　　為無權占有，洵屬有理。
四、綜上所述，本件被上訴人主張上訴人無權占有為可採，上訴人所辯，均無可採。
    被上訴人本於民法第七百六十七條規定，請求上訴人返還無權占有之系爭土地，
    而所謂請求返還者如係土地，自包括拆除其地上之房屋，則其請求上訴人拆除如
    原判決附圖所示之房屋，返還如原審判決附圖所示Ａ部分面積七十三平方公尺之
    建物，為有理由，自應准許。原審判命上訴人拆屋還地，並為准免假執行之宣告
    ，核無不合，上訴意旨，指摘原判決不當，求予廢棄改判，為無理由，應予駁回
    。
五、兩造其餘攻擊防禦方法及其他未經援用之證據，經斟酌尚無礙於本院前述之認定
    ，無一一論之必要。
六、據上論結，本件上訴為無理由，應依民事訴訟法第四百四十九條第一項、第七十
　　八條，判決如主文。
中　　　華　　　民　　　國　　九十一　　年　　　六　　　月　　二十八　　日
　　　　　　　　　　　　　　　　　臺灣高等法院民事第十七庭
　　　　　　　　　　　　　　　　　　　審判長法　官　　鄭　雅　萍
　　　　　　　　　　　　　　　　　　　　　　法　官　　呂　太　郎
　　　　　　　　　　　　　　　　　　　　　　法　官　　許　文　章
右正本係照原本作成。
如不服本判決，應於收受送達後二十日內向本院提出上訴書狀，其未表明上訴理由者
，應於提出上訴後二十日內向本院補提理由書狀（均須按他造當事人之人數附繕本）
上訴時應提出委任律師或具有律師資格之人之委任狀；委任有律師資格者，另應附具
律師及格證書及釋明委任人與受任人有民事訴訟法第四百六十六條之一第一項但書或
第二項（詳附註）所定關係之釋明文書影本。
中　　　華　　　民　　　國　　九十一　　年　　　七　　　月　　　五　　　日
　　　　　　　　　　　　　　　　　　　　　　書記官　　陳　明　俐
附註：
民事訴訟法第四百六十六條之一（第一項、第二項）
對於第二審判決上訴，上訴人應委任律師為訴訟代理人。但上訴人或其法定代理人具
有律師資格者，不在此限。
上訴人之配偶、三親等內之血親、二親等內之姻親，或上訴人為法人、中央或地方機
關時，其所屬專任人員具有律師資格並經法院認為適當者，亦得為第三審訴訟代理人
。
